【裁判字號】    95,簡上,70
【裁判日期】    950817
【裁判案由】    拆屋還地等
【裁判全文】
臺灣士林地方法院民事判決              95年度簡上字第70號
上  訴  人  乙○○
                        號
訴訟代理人  甲○○
被  上訴人  丙○○
訴訟代理人  呂光武律師
上列當事人間請求拆屋還地等事件，上訴人對於中華民國95年4
月21日本院士林簡易庭94年度士簡字第933 號第一審判決提起上
訴，本院於民國95年8月3日言詞辯論終結，判決如下：
    主  文
原判決第二項關於命上訴人給付超過新台幣壹仟零伍元及其利息
部分，及該部分假執行之宣告與訴訟費用負擔之裁判均廢棄。
上列廢棄部分，被上訴人在第一審之訴駁回。
上訴人其餘上訴駁回。
第一、二審訴訟費用由上訴人負擔十分之九，餘由被上訴人負擔
。
    事實及理由
一、本件被上訴人於原審起訴主張：其為坐落台北市○○區○○
    段1 小段155 地號土地（下稱系爭土地）共有人之一，上訴
    人於民國53年間未經系爭土地共有人同意，竟擅自在其上搭
    建門牌號碼為台北市士林區○○○路○ 段190 巷131 號之房
    屋（下稱系爭房屋）及棚架，無權占用系爭土地，爰依民法
    第821 條、第767 條規定訴請上訴人拆屋還地及給付自起訴
    時起回溯15年相當於租金之不當得利等情。並聲明：(一)上訴
    人應將附圖所示A 、B 、C 、D 部分拆除，並將附圖所示A
    、B 、C 、D 、E 部分土地騰空返還被上訴人及其他全體共
    有人；(二)上訴人應給付被上訴人新台幣（下同）20,118元，
    及自起訴狀繕本送達翌日起至清償日止，按週年利率5%計算
    之利息；上訴人則以：其於五十幾年間係取得斯時系爭土地
    共有人之一即管理人吳國之同意，向吳國購買系爭土地之部
    分，始於系爭土地上蓋系爭房屋，因不諳法律，故未辦所有
    權移轉登記，然既已給付買賣價金予吳國，並給付使用吳國
    房屋共同壁之費用，嗣又分攤系爭土地之地價稅，自非無權
    占有。且自95年2 月24日起其已自訴外人吳德英處受贈系爭
    土地之應有部分，而登記成為系爭土地之共有人之一，自屬
    有權使用系爭土地。被上訴人於93年7 月15日始因受贈而取
    得系爭土地應有部分10分之1 之所有權，顯見其於受贈時已
    知系爭房屋之存在，亦當有默示同意上訴人繼續使用系爭土
    地。又上訴人於系爭土地上興建系爭房屋已逾38年，亦已時
    效取得地上權，並非無權占有等語置辯。
二、本件原審對於被上訴人之請求，判決上訴人應將坐落系爭土
    地上如附圖所示A 、B 、C 、D 部分拆除，並將附圖所示A
    、B 、C 、D 、E 所示之土地返還予被上訴人及其他共有人
    ，並命上訴人給付被上訴人5,350 元，及自94年10月8 日起
    至清償日止，按週年利率5%計算之利息，並駁回其餘之訴（
    被上訴人就其敗訴部分，並未聲明不服，此部分已告確定）
    ，另就被上訴人勝訴部分宣告假執行。上訴人就其敗訴部分
    聲明不服，求為廢棄原判決，並駁回被上訴人在第一審之訴
    及其假執行之聲明；被上訴人則求為判決駁回上訴。
三、兩造所不爭執之事項：
  (一)被上訴人為系爭土地所有權人之一，應有部分為10分之1。
  (二)系爭房屋為上訴人所有。
  (三)上訴人自五十幾年間起占用系爭土地如附圖所示Ａ、Ｂ、Ｃ
    、Ｄ、Ｅ部分。
四、本件之爭點：上訴人是否有權使用系爭土地？經查：
  (一)按不動產物權，依法律行為而取得設定、喪失、及變更者，
    非經登記，不生效力，民法第758 條定有明文。次按債之關
    係的當事人固得以債之關係為本權，而對他方當事人主張有
    占有的正當權源，然債之關係係一方當事人僅得向他方當事
    人請求一定給付之法律關係，即僅具相對性，故不得據以拘
    束非債之關係之當事人，此即學說上所謂債權關係相對性原
    則。又按共有物，除契約另有訂定外，由共有人共同管理之
    ，民法第820 條第1 項定有明文。
  (二)上訴人辯稱其於五十幾年間曾向訴外人吳國購買系爭土地之
    部分，並於其上建屋一節，雖據提出吳國之子吳德英所出具
    之證明書二紙在卷為憑，然94年11月2 日出具之證明書係載
    明上訴人於62年間因使用系爭土地興建房屋，共給付5 千元
    予系爭土地管理人吳國，且自54年起一直與其他共有人分攤
    系爭土地之地價稅；另於94年11月1 日之買賣契約書，則係
    上訴人與訴外人吳德英所訂立，其上係載明：上訴人與訴外
    人吳國前就系爭土地部分訂有買賣契約，然未將上訴人買受
    之部分移轉登記予上訴人，現吳德英願將系爭土地之10平方
    公尺以1 元之價格售予上訴人等情，揆諸該二份文書內容，
    上訴人與吳國間所成立之契約關係究係買賣或僅為系爭土地
    特定部分之使用，已有所齟齬，而吳德英於本院準備程序中
    更證稱：證二之證明書雖為其所簽名，惟其不知其上所寫內
    容為何等情（見本院95年7 月11日準備程序筆錄），已難認
    上訴人上開主張屬實，縱認上訴人與訴外人吳國就系爭房屋
    占用系爭土地之部分果訂有買賣契約，然既未辦所有權移轉
    登記，上訴人自未因此即取得系爭土地之所有權，更無與其
    餘共有人訂立分管協議之餘地，又吳國過世後，其第一順位
    繼承人為訴外人吳德義、吳德卿、吳德英三人，應由彼三人
    繼承上開買賣契約之權利義務關係，而被上訴人係於93年7
    月15日受其父吳德卿贈與而取得系爭土地所有權應有部分10
    分之1 ，並非再轉繼承而取得系爭土地之應有部分，故被上
    訴人自未繼受吳國與上訴人間所訂上開買賣契約之權利義務
    關係，依首揭債權關係相對性原則，上訴人亦無從以其與吳
    國間之債權契約對抗被上訴人，而認其係有權使用系爭土地
    。
  (三)又上訴人於95年2 月24日雖因贈與而取得系爭土地萬分之
    183 之所有權，固有土地登記謄本一份在卷為憑，然揆諸上
    開規定，共有物既以共有人共同管理為原則，則共有人間如
    未成立分管契約，共有人之一於未徵得全體共有人之同意前
    ，就共有土地特定部分之使用，仍係無權占有，上訴人既未
    能舉證證明其取得系爭土地所有權後，與其他共有人間就其
    使用之特定部分定有分管契約，亦未能證明其使用系爭房屋
    坐落系爭土地之部分，已得全體共有人之同意，縱其現已為
    系爭土地之共有人之一，亦難認其係有權使用系爭土地如附
    圖所示之A 、B 、C 、D 、E 部分。
  (四)至上訴人雖辯稱其經系爭土地共有人之一即管理人吳國之同
    意於系爭土地上建屋一節，雖提出訴外人吳德英所出具之證
    明書，然該證明書與吳德英與上訴人所訂之買賣契約所載內
    容齟齬，已有可疑，吳德英嗣於本院準備程序更證稱其不知
    該證明書上所寫內容為何，均如前述，已難認該證明書可信
    為真實。而上訴人就吳國於50幾年間為系爭土地之管理人一
    節，並未另行舉證以實其說，自難採信。吳國既僅為系爭土
    地所有權人之一，並非系爭土地之管理人，而共有物之出租
    或出借應屬共有物之管理，則揆諸首開規定，系爭土地應由
    共有人共同管理，非由吳國一人所得將特定部分出租或出借
    他人使用，縱吳國確同意上訴人使用系爭房屋占用系爭土地
    之部分，上訴人使用系爭土地仍屬無權占有。
  (五)又按占有人因時效而取得地上權登記請求權者，以已具備時
    效取得地上權之要件，向該管地政機關請求為地上權登記，
    如經地政機關受理，則受訴法院即應就占有人是否具備時效
    取得地上權之要件，為實體上裁判（最高法院80年度第2 次
    民事庭會議決議參照）。次按因時效完成而取得地上權或地
    上權登記請求權者，必須以行使地上權之意思而占有他人之
    土地為其成立要件之一。又依民法第772 條準用第769 條及
    第770 條之規定，亦僅得請求登記為地上權人而已，並非即
    取得地上權，在其未依法登記為地上權人之前，自不能本於
    地上權之法律關係，向土地所有人有所主張而認其非無權占
    有。且按占有人因時效取得地上權登記請求權，向該管地政
    機關請求為地上權登記，經地政機關受理，受訴法院應就占
    有人是否具備時效取得地上權之要件為實體上裁判者，須以
    占有人於土地所有權人請求拆屋還地前，以具備時效取得地
    上權之要件為由，向地政機關請求登記為地上權人為前提（
    最高法院89年度台上字第1370號判決參照）。經查：縱認上
    訴人自五十幾年間即以行使地上權之意思而占有系爭土地，
    然其既未登記為地上權人，迄今亦未向地政機關請求為地上
    權登記，揆諸上開說明，上訴人以時效取得地上權為由，認
    其為有權使用系爭土地，於法無據。
五、按所有人對於無權占有或侵奪其所有物者，得請求返還之；
    又各共有人對於第三人，得就共有物之全部為本於所有權之
    請求，但回復共有物之請求，僅得為共有人全體之利益為之
    ，民法第767 條前段、第821 條分別定有明文。經查：被上
    訴人為系爭土地所有權人之一，應有部分為10分之1 ，系爭
    房屋為上訴人所有，上訴人自五十幾年間起占用系爭土地如
    附圖所示Ａ、Ｂ、Ｃ、Ｄ、Ｅ部分，為兩造不爭執之事實已
    如前述，而上訴人無權占用系爭土地亦經認定，揆諸上開規
    定，被上訴人請求上訴人將坐落系爭土地上如附圖所示A 部
    分塑膠浪板、B 部分鐵皮棚架、C 部分房屋、D 部分鐵皮棚
    架拆除，並將附圖所示A 、B 、C 、D 、E 部分土地返還被
    上訴人及全體共有人，為有理由，應予准許。
六、按無法律上之原因而受利益，致他人受損害者，應返還其利
    益，民法第179 條前段定有明文。次按依不當得利之法則請
    求返還不當得利，以無法律上之原因而受利益，致他人受有
    損害為其要件，故其得請求返還之範圍，應以對方所受之利
    益為度，非以請求人所受損害若干為準，無權占有他人土地
    ，可能獲得相當於租金之利益為社會通常之觀念〈最高法院
    61年台上字第1695號判例參照〉。又按城市地方房屋之租金
    ，以不超過土地及其建築物申報總價額年息10% 為限；而於
    租用基地建築房屋，亦準用之，土地法第97條第1 項、第
    105 條分別定有明文。再按土地所有權人未於公告期間申報
    地價者，以公告地價80% 為其申報地價，平均地權條例第16
    條前段著有明文。復按民法第821 條規定，各共有人固得為
    共有人全體之利益，就共有物之全部，為回復共有物之請求
    ，惟請求返還不當得利，並無該條規定之適用，請求返還不
    當得利，而其給付可分者，各共有人僅得按其應有部分，請
    求返還（最高法院88年度台上字第1341號判決參照）。經查
    ：系爭土地93年1 月之公告地價為每平方公尺1,000 元，有
    公告地價查詢表一份在卷為憑，而系爭土地坐落台北市士林
    區○○○○道邊，交通非屬便利，有照片數幀在卷為憑，斟
    酌該基地所在之位置、上訴人使用該基地之經濟價值及所受
    利益等情，認每月租金以不超過系爭土地申報總價額年息5%
    為當。又上訴人無權占用系爭土地多年，被上訴人則自93
    年7 月15日起始取得系爭土地所有權，已如前述，揆諸前開
    規定，被上訴人得請求自93年7 月15日起至94年9 月26日止
    ，上訴人占用系爭土地，受有相當於租金之不當得利共
    1,005 元（計算式詳見附表所示）。從而，被上訴人訴請上
    訴人給付相當於租金之不當得利1,005 元，及自起訴狀繕本
    送達翌日即94年10月8 日起至清償日止，按週年利率5%計算
    之法定遲延利息，洵屬正當，自應准許。逾此部分之不當得
    利請求，於法無據，應予駁回。原審就超過上開應准許部分
    ，為上訴人敗訴之判決，並為假執行之宣告，自有未洽。上
    訴意旨就此部分指摘原判決不當，求予廢棄改判，為有理由
    。至於上開應准許部分，原審判命上訴人給付，並依職權宣
    告假執行，核無違誤，上訴意旨，就此部分，仍執陳詞，指
    摘原判決不當，求予廢棄，為無理由，應駁回其上訴。
七、據上論結，本件上訴為一部有理由、一部無理由，依民事訴
    訟法第436 條之1 第3 項、第449 條第1 項、第450 條、第
    79條，判決如主文。
中    華    民    國    95    年    8     月    17    日
                  民事第二庭  審判長法  官  陳介源
                                    法  官  梁哲瑋
                                    法  官  方彬彬
以上正本證明與原本無異。
本件判決不得上訴。
中    華    民    國    95    年    8     月    18    日
                                    書記官  王玉雙
附表：
期間                  損害金之計算式（單位：新臺幣→元）
93.07.15.-93.07.31.   167.2 ×1000×5%×17/365×1/10
                      =39
93.08.01.-94.08.31.  167.2 ×1000 ×5%×13/12×1/10
                     =906
94.09.01.-94.09.26. 167.2 ×1000×5%×26/365×1/10
                    =60
               合計：1005（元以下四捨五入）


司法院資訊處製作；財團法人民間司法改革基金會備份。
